ACORDAO-COMPLETO-2428380

ACÓRDÃO 12547/2020 ATA 40/2020 - SEGUNDA CÂMARA

VISTOS, relatados e discutidos estes autos em que se analisam atos de concessão de reforma a militares vinculados ao Comando do Exército;
ACORDAM os Ministros do Tribunal de Contas da União, reunidos em Sessão da 2ª Câmara, ante as razões expostas pelo Relator, e com fulcro no art. 71, incisos III e IX, da Constituição Federal e nos arts. 1º, inciso V, e 39, inciso II, da Lei 8.443/1992, c/c o art. 259, inciso II, do Regimento Interno/TCU, em:
9.1. considerar legais e determinar o registro dos atos de alteração de concessão de reforma de Pedro Chaves dos Santos Filho (CPF XXX.908.787-XX) , Marcelo Barbosa Cunha (CPF XXX.347.817-XX) e Mauricio Carvalho Carlos (CPF XXX.032.600-XX) ;
9.2. considerar ilegal e negar o registro do ato de concessão de reforma de Nilton Camargo de Oliveira (CPF XXX.924.021-XX) 
9.3. determinar ao Comando do Exército que:
9.3.1. dê ciência, no prazo de 15 (quinze) dias, do inteiro teor desta deliberação ao interessado cujo ato foi considerado ilegal, alertando-o de que o efeito suspensivo proveniente da interposição de eventuais recursos junto a este Tribunal não o exime da devolução dos valores percebidos indevidamente após a respectiva notificação desta deliberação, caso aqueles recursos não sejam providos;
9.3.2. dentro do mesmo prazo fixado no item anterior, adote as providências necessárias ao exato cumprimento da lei, franqueando a Nilton Camargo de Oliveira o direito à opção pela manutenção dos vencimentos de reforma, mediante a renúncia ao cargo ocupado na Prefeitura Municipal de Anápolis, nos termos do art. 133 da Lei 8.112, 11 de dezembro de 1990;
9.3.3. faça cessar, imediatamente, todo e qualquer pagamento decorrente da concessão de reforma considerada ilegal, caso o aludido beneficiário opte pelo cargo público municipal, sob pena de responsabilidade solidária da autoridade administrativa omissa;
9.3.4. encaminhe a este Tribunal, no prazo de 45 (quarenta e cinco) dias, contados da ciência desta deliberação:
9.3.4.1. a comprovação de que o interessado teve conhecimento do presente acórdão;
9.3.4.2. a comprovação do eventual exercício pelo interessado do direito de opção previsto no art. 133 da Lei 8.112, de 1990;
9.3.4.3. as informações e respectivos documentos probatórios porventura fornecidos pelo interessado com o objetivo de demonstrar que a ilegalidade que recai sobre o seu ato de admissão não mais subsiste; 
9.4. informar ao órgão de origem que, nos termos dos arts. 260, 262, § 2º, do Regimento Interno do TCU, o ato considerado ilegal poderá prosperar mediante a emissão e o encaminhamento de novo ato, livre da irregularidade indicada nesta deliberação, para que seja submetido à apreciação por este Tribunal;
9.5. determinar à Sefip que monitore o cumprimento das determinações constantes dos itens 9.3 e 9.4 deste acórdão, representando ao TCU, caso isso se mostre necessário.

Atos de concessão de reforma a Pedro Chaves Dos Santos Filho (CPF 100.908.787-87), Marcelo Barbosa Cunha (CPF 703.347.817-87), Nilton Camargo De Oliveira (CPF 802.924.021-04), Mauricio Carvalho Carlos (CPF 946.032.600-59), militares do Exército Brasileiro.

Segunda Câmara

Diretoria de Inativos e Pensionistas (Comando do Exército).

3. Interessados/Responsáveis:
3.1. Interessados: Marcelo Barbosa Cunha (XXX.347.817-XX); Mauricio Carvalho Carlos (XXX.032.600-XX); Nilton Camargo de Oliveira (XXX.924.021-XX); Pedro Chaves dos Santos Filho (XXX.908.787-XX).

13.1. Ministros presentes: Ana Arraes (Presidente), Augusto Nardes e Aroldo Cedraz (Relator).
13.2. Ministro-Substituto convocado: Marcos Bemquerer Costa.
13.3. Ministro-Substituto presente: André Luís de Carvalho.

ACORDAO-COMPLETO-2483350

Acórdão 16432/2021 - Segunda Câmara

AROLDO CEDRAZ

Adoto como Relatório a instrução de peça 8, da Secretaria de Fiscalização de Pessoal (Sefip) , a qual contou com a anuência de seu corpo dirigente (peça 9) , assim como da representante do Ministério Público que atua junto ao TCU (peça 10) :
"INTRODUÇÃO
1.	Trata-se de atos de concessão de reforma a Pedro Chaves Dos Santos Filho (CPF XXX.908.787-XX) , Marcelo Barbosa Cunha (CPF XXX.347.817-XX) , Nilton Camargo De Oliveira (CPF XXX.924.021-XX) , Mauricio Carvalho Carlos (CPF XXX.032.600-XX) , militares do Exército Brasileiro. 
2.	Os atos foram submetidos à apreciação do Tribunal de Contas da União (TCU) para fim de registro, nos termos do art. 71, inciso III, da Constituição Federal. O cadastramento e a disponibilização ao TCU ocorreram por intermédio do Sistema de Apreciação e Registro de Atos de Admissão e Concessões (Sisac) , na forma dos arts. 2o, caput e inciso V, e 4o, caput, da Instrução Normativa - TCU 55/2007, vigente à época.
EXAME TÉCNICO
3.	Os procedimentos para exame, apreciação e registro de atos de pessoal encontram-se estabelecidos, atualmente, na Instrução Normativa - TCU 78/2018 e na Resolução - TCU 206/2007. Em seus arts. 4o, § 2o, e 3o, § 3o, respectivamente, essas normas dispõem que os atos de pessoal disponibilizados por meio do Sisac devem ser submetidos a crítica automatizada do próprio sistema, com base em parâmetros predefinidos.
4.	Relativamente aos atos de concessão de reforma, as rotinas de crítica das informações cadastradas no Sisac foram elaboradas e validadas levando-se em conta as peculiaridades desses atos. Os itens de verificação do sistema compreendem prazos e fundamentos legais, assim como eventuais ocorrências de acumulação. Trata-se de verificações mais abrangentes, minuciosas e precisas do que aquelas que podem ser realizadas por mãos humanas, proporcionando um nível de segurança ainda maior.
5.	Além da crítica automatizada, há verificação humana adicional no caso de haver alertas do sistema ou informações não formatadas, como esclarecimentos do gestor ou do controle interno. 
6.	O Sr. Pedro Chaves Dos Santos Filho (CPF XXX.908.787-XX) possui dois atos de reforma, um inicial, já julgado legal por este Tribunal e um de alteração. O ato inicial concede reforma ao interessado por limite de idade de permanência na reserva. O ato de alteração concede proventos com base no soldo do posto imediato, com base no art. 50, § 1º, alínea "a" da Lei 6.880/1980. Tal alteração se baseia na concessão de anistia ao interessado, que teve como base a Emenda Constitucional 26/1985, at.t 4º, § 3º, não tendo sido constatado nenhum óbice à apreciação pela legalidade de seu ato.
7.	O Sr. Marcelo Barbosa Cunha (CPF XXX.347.817-XX) possui dois atos de reforma: um inicial, que concede reforma por incapacidade definitiva, e concede proventos integrais, de acordo com o art. 10, § 1º, inciso I da Medida Provisória 2.131/2000; e outro de alteração que modifica a base legal para a concessão dos proventos, com base no soldo do grau hierárquico imediato, com fundamento no art. 110, § 1º da Lei 6.880/1980, não tendo sido constatado nenhum óbice à apreciação pela legalidade de seus atos.
8.	O Sr. Mauricio Carvalho Carlos (CPF XXX.032.600-XX) foi reformado por incapacidade definitiva, com base no art. 109 da Lei 6.880/1980, não tendo sido constatado nenhum óbice à apreciação pela legalidade de seus atos.
9.	O Sr. Nilton Camargo De Oliveira (CPF XXX.924.021-XX) foi reformado em 27/10/2014 por incapacidade definitiva, com proventos integrais, de acordo com o art. 10, § 1º, inciso I, da Medida Provisória 2.131/2000. Acumula os proventos de reforma com um cargo efetivo de professor na Prefeitura Municipal de Anápolis desde 12/5/2011. 
10.	Nota-se que o interessado acumulou o cargo de professor, exercido junto à Prefeitura Municipal de Anápolis, quando ainda na ativa.
11.	A Constituição Federal de 1988, ao disciplinar a acumulação de cargos dos militares, manteve a vedação das Cartas Magnas anteriores, por meio do art. 142, § 3º, inciso II, abaixo transcrito:
Art. 142 
 (...) 
§ 3º Os membros das Forças Armadas são denominados militares, aplicando-se-lhes, além das que vierem a ser fixadas em lei, as seguintes disposições:
 (...) 
II - o militar em atividade que tomar posse em cargo ou emprego público civil permanente será transferido para a reserva, nos termos da lei; (grifo nosso) 
12.	A Carta Magna de 1988 estabeleceu uma exceção a essa regra, conforme o disposto no art. 17, § 1º do Ato das Disposições Constitucionais Transitórias (ADCT) :
Art. 17. 
 (...) 
§ 1º - É assegurado o exercício cumulativo de dois cargos ou empregos privativos de médico que estejam sendo exercidos por médico militar na administração pública direta ou indireta. (grifo nosso) 
13.	Assim, a atual Constituição de 1988, como regra geral, veda a acumulação remunerada de cargos e empregos públicos em seu art. 37, incisos XVI e XVII, veja-se:
Art. 37. A administração pública direta e indireta de qualquer dos Poderes da União, dos Estados, do Distrito Federal e dos Municípios obedecerá aos princípios de legalidade, impessoalidade, moralidade, publicidade e eficiência e, também, ao seguinte:
 (...) 
XVI - é vedada a acumulação remunerada de cargos públicos, exceto, quando houver compatibilidade de horários, observado em qualquer caso o disposto no inciso XI: (Redação dada pela Emenda Constitucional nº 19, de 1998) 
 (...) 
§ 10. É vedada a percepção simultânea de proventos de aposentadoria decorrentes do art. 40 ou dos arts. 42 e 142 com a remuneração de cargo, emprego ou função pública, ressalvados os cargos acumuláveis na forma desta Constituição, os cargos eletivos e os cargos em comissão declarados em lei de livre nomeação e exoneração. (Incluído pela Emenda Constitucional nº 20, de 1998) 
14.	Em 2014, com a edição da Emenda Constitucional 77, foi alterada a redação do inciso II do § 3º do art. 142, possibilitando expressamente aos profissionais de saúde das Forças Armadas acumular dois cargos ou empregos privativos de profissionais de saúde, com profissões regulamentadas, a que se refere o art. 37, inciso XVI, alínea "c", conforme abaixo transcrito (art. 142, § 3º, incisos II, III e VIII da Constituição Federal de 1988) :
II - o militar em atividade que tomar posse em cargo ou emprego público civil permanente, ressalvada a hipótese prevista no art. 37, inciso XVI, alínea "c" será transferido para a reserva, nos termos da lei; (grifo nosso) 
III - o militar da ativa que, de acordo com a lei, tomar posse em cargo, emprego ou função pública civil temporária, não eletiva, ainda que da administração indireta, ressalvada a hipótese prevista no art. 37, inciso XVI, alínea "c", ficará agregado ao respectivo quadro e somente poderá, enquanto permanecer nessa situação, ser promovido por antiguidade, contando-se-lhe o tempo de serviço apenas para aquela promoção e transferência para a reserva, sendo depois de dois anos de afastamento, contínuos ou não, transferido para a reserva, nos termos da lei; (grifo nosso) 
VIII - aplica-se aos militares o disposto no art. 7º, incisos VIII, XII, XVII, XVIII, XIX e XXV, e no art. 37, incisos XI, XIII, XIV e XV, bem como, na forma da lei e com prevalência da atividade militar, no art. 37, inciso XVI, alínea "c"; (grifo nosso) 
15.	Dessa forma, o militar que exerce atividade tipicamente castrense, que não está inserido na exceção constitucional, não poderá acumular um cargo ou emprego civil e permanecer na ativa por expressa previsão constitucional.
16.	Pelo exposto, entende-se que a acumulação verificada é ilegal, devendo o ato de reforma do Sr. Sr. Nilton Camargo De Oliveira (CPF XXX.924.021-XX) ser julgado ilegal e negado o seu registro.
CONCLUSÃO
17.	A abrangência e a profundidade das verificações levadas a efeito fundamentam convicção de legalidade dos atos de reforma de Pedro Chaves Dos Santos Filho (CPF XXX.908.787-XX) , Marcelo Barbosa Cunha (CPF XXX.347.817-XX) e Mauricio Carvalho Carlos (CPF XXX.032.600-XX) . Assim, cabe proposta no sentido de que sejam considerados legais e sejam registrados. Já o ato de reforma do Sr. Nilton Camargo De Oliveira (CPF XXX.924.021-XX) deve ser considerado ilegal e negado o seu registro, em razão da acumulação verificada.
PROPOSTA DE ENCAMINHAMENTO
18.	Ante o exposto, propõe-se:
a)	considerar legal e determinar o registro dos atos de concessão de reforma a Pedro Chaves Dos Santos Filho (CPF XXX.908.787-XX) , Marcelo Barbosa Cunha (CPF XXX.347.817-XX) e Mauricio Carvalho Carlos (CPF XXX.032.600-XX) , com fundamento nos arts. 71, inciso III, da Constituição Federal, 1o, inciso V, e 39, inciso II, da Lei 8.443/1992 e 260, § 1o, do Regimento Interno do Tribunal de Contas da União;
b)	considerar ilegal e negar o registro do ato de concessão de reforma a Nilton Camargo De Oliveira (CPF XXX.924.021-XX) , com fundamento nos arts. 71, inciso III, da Constituição Federal, 1o, inciso V, e 39, inciso II, da Lei 8.443/1992 e 260, § 1o, do Regimento Interno do Tribunal de Contas da União;
c)	determinar ao Comando do Exército que:
c.1)	dê ciência, no prazo de quinze dias, do inteiro teor desta deliberação ao interessado cujo ato foi considerado ilegal, alertando-o de que o efeito suspensivo proveniente da interposição de eventuais recursos junto a este Tribunal não o exime da devolução dos valores percebidos indevidamente após a respectiva notificação, caso esses não sejam providos;
c.2)	dentro do mesmo prazo fixado no item anterior, adote as providências necessárias ao exato cumprimento da lei, franqueando ao militar supracitado o direito à opção pela manutenção dos vencimentos de reforma, mediante a renúncia ao cargo ocupado na Prefeitura Municipal de Anápolis, nos termos do art. 133 da Lei nº 8.112, 11 de dezembro de 1990;
c.3)	faça cessar imediatamente todo e qualquer pagamento decorrente da concessão de reforma considerada ilegal, caso o aludido servidor opte pelo cargo público municipal, sob pena de responsabilidade solidária da autoridade administrativa omissa;
c.4)	encaminhe a este Tribunal, no prazo de 45 dias, contados da ciência desta deliberação:
c.4.1)	a comprovação de que o interessado teve conhecimento do presente Acórdão;
c.4.2)	a comprovação do eventual exercício pelo interessado do direito de opção previsto no art. 133 da Lei nº  8.112, de 1990;
c.4.3)	as informações e respectivos documentos probatórios porventura fornecidos pelo interessado com o objetivo de demonstrar que a ilegalidade que recai sobre o seu ato de admissão não mais subsiste; 
d)	informar ao órgão de origem que, nos termos do art. 262, § 2º, do Regimento Interno do TCU, o ato considerado ilegal poderá prosperar mediante a emissão e o encaminhamento de novo ato, livre da irregularidade indicada nesta deliberação, para que seja submetido à apreciação por este Tribunal, na forma do art. 260, caput, também do RITCU; e
e)	determinar à Sefip que monitore o cumprimento das determinações constantes dos itens 'c' e seus subitens e 'd', representando ao TCU, caso isso se mostre necessário."
	É o Relatório.

não há.

Procuradora-Geral Cristina Machado da Costa e Silva.

ATOS DE REFORMA. ACUMULAÇÃO ILEGAL DO CARGO DE PROFESSOR POR MILITAR AINDA NA ATIVA. VIOLAÇÃO CONSTITUCIONAL. ILEGALIDADE. POSSIBILIDADE DE OPÇÃO SEGUNDO O ART. 113 DA LEI 8.112/1990. DETERMINAÇÕES. LEGALIDADE DE OUTROS ATOS. CIÊNCIA.

REFORMA (REFO)

Secretaria de Fiscalização de Pessoal (Sefip).

Trata-se de atos de concessão de reforma a Pedro Chaves dos Santos Filho, Marcelo Barbosa Cunha, Nilton Camargo de Oliveira e Mauricio Carvalho Carlos, militares do Exército Brasileiro.
2.	A Secretaria de Fiscalização de Pessoal (Sefip) e o Ministério Público que atua junto ao TCU opinam pela ilegalidade apenas do ato de Nilton Camargo de Oliveira e consideram legais os demais.
3.	Adoto os pareceres que me antecederam como razões de decidir, sem embargo das considerações que faço a seguir.
4.	O Sr. Pedro Chaves dos Santos Filho possui dois atos de reforma. Um inicial, já julgado legal por este Tribunal e um de alteração. O ato inicial concede reforma ao interessado por limite de idade de permanência na reserva. O ato de alteração concede proventos com base no soldo do posto imediato, com base no art. 50, § 1º, alínea "a" da Lei 6.880/1980. Tal alteração se baseia na concessão de anistia ao interessado, que teve como base a Emenda Constitucional 26/1985, art. 4º, § 3º, não havendo óbice à apreciação pela legalidade de seu ato.
5.	O Sr. Marcelo Barbosa Cunha possui dois atos de reforma. Um inicial, que concede reforma por incapacidade definitiva, com proventos integrais, de acordo com o art. 10, § 1º, inciso I da Medida Provisória 2.131/2000; e outro de alteração que modifica a base legal para a concessão dos proventos, com base no soldo do grau hierárquico imediato, com fundamento no art. 110, § 1º da Lei 6.880/1980, não havendo óbice à apreciação pela legalidade de seus atos.
6.	O Sr. Mauricio Carvalho Carlos foi reformado por incapacidade definitiva, com base no art. 109 da Lei 6.880/1980, podendo, igualmente, ser considerados legais os seus atos.
7.	Já em relação ao Sr. Nilton Camargo se Oliveira, o ato deve ser considerado ilegal, visto que houve acumulação ilegal dos proventos da inatividade com a remuneração do cargo de professor, exercido junto à Prefeitura Municipal de Anápolis, desde 12/5/2011, quando ainda na ativa. Sua reforma deu-se em 27/10/2014 por incapacidade definitiva, com proventos integrais, de acordo com o art. 10, § 1º, inciso I, da Medida Provisória 2.131/2000.
8.	Tal proibição decorre do que estabelecem os comandos constitucionais presentes nos arts. art. 37, incisos XVI e XVII, art. 142, § 3º, inciso II, assim como do art. 17, § 1º do Ato das Disposições Constitucionais Transitórias (ADCT) .
9.	A única exceção abarca, expressamente, profissionais de saúde das Forças Armadas, os quais podem acumular dois cargos ou empregos privativos de profissionais de saúde, com profissões regulamentadas, a que se refere o art. 37, inciso XVI, alínea "c", da Constituição Federal de 1988 conforme explicita a transcrição do art. 142, § 3º, incisos II, III e VIII, da Carta Magna, com redação estabelecida pela Emenda Constitucional 77/2014:
"Art. 142. As Forças Armadas, constituídas pela Marinha, pelo Exército e pela Aeronáutica, são instituições nacionais permanentes e regulares, organizadas com base na hierarquia e na disciplina, sob a autoridade suprema do Presidente da República, e destinam-se à defesa da Pátria, à garantia dos poderes constitucionais e, por iniciativa de qualquer destes, da lei e da ordem.
 (...) 
§ 3º Os membros das Forças Armadas são denominados militares, aplicando-se-lhes, além das que vierem a ser fixadas em lei, as seguintes disposições:
 (...) 
II - o militar em atividade que tomar posse em cargo ou emprego público civil permanente, ressalvada a hipótese prevista no art. 37, inciso XVI, alínea 'c' será transferido para a reserva, nos termos da lei;
III - o militar da ativa que, de acordo com a lei, tomar posse em cargo, emprego ou função pública civil temporária, não eletiva, ainda que da administração indireta, ressalvada a hipótese prevista no art. 37, inciso XVI, alínea 'c', ficará agregado ao respectivo quadro e somente poderá, enquanto permanecer nessa situação, ser promovido por antiguidade, contando-se-lhe o tempo de serviço apenas para aquela promoção e transferência para a reserva, sendo depois de dois anos de afastamento, contínuos ou não, transferido para a reserva, nos termos da lei;
 (...) 
VIII - aplica-se aos militares o disposto no art. 7º, incisos VIII, XII, XVII, XVIII, XIX e XXV, e no art. 37, incisos XI, XIII, XIV e XV, bem como, na forma da lei e com prevalência da atividade militar, no art. 37, inciso XVI, alínea 'c';"
10.	Dessa forma, o militar que exerce atividade tipicamente castrense, que não está inserido na exceção constitucional, não poderá acumular um cargo ou emprego civil e permanecer na ativa. Portanto, a acumulação verificada é ilegal, devendo o ato de reforma de Nilton Camargo de Oliveira ser julgado ilegal e negado o seu registro.
11.	Por fim, cabe franquear a Nilton Camargo de Oliveira o direito de optar pela manutenção dos vencimentos de reforma, mediante a renúncia ao cargo ocupado na Prefeitura Municipal de Anápolis, nos termos do art. 133 da Lei 8.112, de 11 de dezembro de 1990.
	Ante o exposto, VOTO no sentido de que o Tribunal adote o acórdão que ora submeto à deliberação deste Colegiado.
TCU, Sala das Sessões Ministro Luciano Brandão Alves de Souza, em 10 de novembro de 2020.
AROLDO CEDRAZ 
Relator